---
title: "Proyecto ARIMA1"
author: "Martínez-Pacheco, Morales-Ríos"
date: "`r Sys.Date()`"
output: html_document
always_allow_html: true
---

```{r setup, include=FALSE}
knitr::opts_chunk$set(echo = FALSE)
```

## Carga de librerías

```{r libraries, echo=TRUE, message=FALSE, warning=FALSE}

library(tidyverse)
library(lubridate)
library(ggplot2)


```

## Importación de bases de datos

```{r import, echo=TRUE, message=FALSE, warning=FALSE}

ile_16_18 <- read_csv("https://raw.githubusercontent.com/tintanegrainsp/datoslongitudinales/main/ile-2016-2018_2.csv")
ile_19_21 <- read_csv("https://raw.githubusercontent.com/tintanegrainsp/datoslongitudinales/main/ile-2019-2021_2.csv")
ile_22 <- read_csv("https://raw.githubusercontent.com/tintanegrainsp/datoslongitudinales/main/ile-2022-final_2.csv")

```

## Adecuación de bases

Se eliminará la variable "edad_primera_menstruación" de todas las bases debido a que en la base que corresponde al periodo 2016-2018 existe amplia heterogeneidad en la forma en que fue recabada la información y porque no será usada dentro de este análisis inicial. Además se elimina una observación aberrante que ocurrió en 2015.

```{r adecuación, echo=TRUE, message=FALSE, warning=FALSE}

ile_16_18$edad_primera_menstruacion <- NULL
ile_19_21$edad_primera_menstruacion <- NULL
ile_22$edad_primera_menstruacion <- NULL
ile_16_18 <- ile_16_18 %>% 
  filter(año != 2015)

```


## Unión de bases
```{r, echo=TRUE, message=FALSE, warning=FALSE}

ilecomp <- bind_rows(ile_16_18, ile_19_21, ile_22)

```

## ILE por mes

Se calcula el total de ILE por mes tomando en cuenta la fecha de ingreso ("fecha_ingreso"), así como el promedio mensual tomando en cuenta 30 días como denominador.

```{r}
ilemes <- ilecomp%>%
  group_by(floor_date(fecha_ingreso,"month")) %>%
  tally() %>% 
  mutate(Promedio = n/30) %>% 
  rename(Fecha = 1, Promedio = 3)

# ilemestot <- ilecomp%>%
#   group_by(floor_date(fecha_ingreso,"month")) %>%
#   tally() %>% 
#   mutate(Promedio = n/30) %>% 
#   rename(Fecha = 1, Total = 2, Promedio = 3)

ilemes$n <- NULL

ggplot(ilemes) + 
  geom_line(aes(x = Fecha, y = Promedio))+
  labs(title = "Promedio de Interrupciones Legales del Embarazo en Ciudad de México", subtitle = "por mes", x = "Fecha de ingreso",y = "Promedio de ILE", caption = "Fuente: Datos del Portal de Datos Abiertos de la CDMX")+
  theme_minimal()
```
## Base de datos "long"

```{r}

ilemesL <- ilemes %>% 
  mutate(Año = year(Fecha)) %>% 
  mutate(Mes = month(Fecha, label = T)) %>% 
  mutate(Fecha = NULL)

```

## Base de datos "wide"

```{r}

ilemesW <- 
  pivot_wider(ilemesL,names_from = "Mes", values_from = "Promedio")


```

## Definición de objeto "Time series"
```{r}

ilemesTS <- ilemes

ilemesTS$Fecha <- NULL

ileTS <- ts(ilemesTS, frequency=12, start = c(2016,1))

```